【裁判字號】    97,上易,845
【裁判日期】    970916
【裁判案由】    詐欺
【裁判全文】
臺灣高等法院臺中分院刑事判決         97年度上易字第845號
上  訴  人  臺灣臺中地方法院檢察署檢察官
被      告  甲○○（原名李冠億）
選任辯護人  郭明仁律師
上列上訴人因被告詐欺案件，不服臺灣臺中地方法院96年度易字
第5989號中華民國97年3月17日第一審判決（起訴案號：臺灣臺
中地方法院檢察署96年度偵續字第189號），提起上訴，本院判
決如下：
    主  文
原判決撤銷。
甲○○連續意圖為自己不法之所有，以詐術使人將本人之物交付
，處有期徒刑壹年，減為有期徒刑陸月，如易科罰金，以銀元參
佰元即新台幣玖佰元折算壹日。
    事  實
一、甲○○（原名李冠億，起訴書及原判決誤載為「李淞奕」之
    處，均予更正）係宏全工程股份有限公司（以下稱宏全公司
    ）之實際負責人，明知其自民國95年起，即陷於無清償能力
    ，竟基於意圖為自己不法所有之犯意，於95年6月間，基於
    意圖為自己不法所有之概括犯意，向鋊鑫實業有限公司（以
    下稱鋊鑫公司）負責人董宏祥佯稱：其欲施作政府工程及開
    立信用狀向銀行貸款，保證穩賺不賠，但因需客票向銀行票
    貼週轉，故請鋊鑫公司借票供其使用，其必使鋊鑫公司支票
    如期兌現，並願另交付甲○○及其子、宏全公司之支票以為
    擔保等語，連續開立如附表所示之「李冠億」（即甲○○）
    及不知情之子「宏全公司李佳儒」、「李佳儒」、「宏全公
    司李佳勳」為發票人之支票15張，金額共計新臺幣（下同）
    1153萬581元（發票日、票號、金額、發票人、付款人，詳
    如附表所示），致使鋊鑫公司負責人董宏祥陷於錯誤，先後
    委託廖顯銘開立以鋊鑫公司為發票人、付款人為新竹商業銀
    行臺中分行帳號0000000000號之支票13張，交付甲○○。詎
    甲○○分持上開支票向他人週轉借貸，換得現金後，未依約
    將票款匯入前開支票存款帳戶內。嗣因上開甲○○簽發之支
    票，經鋊鑫公司屆期提示，均因存款不足或拒絕往來而遭退
    票，鋊鑫公司追討無著，始知受騙。
二、案經鋊鑫公司訴由臺灣臺中地方法院檢察署檢察官偵查起訴
    。
    理  由
一、訊據被告甲○○供承其曾開立如附表所示之支票，持向廖顯
    銘取得告訴人鋊鑫公司前開支票，其所開立如附表所示之支
    票均未獲兌現之情事，惟矢口否認有何詐欺犯行，先後辯稱
    ：伊自多年前開始與廖顯銘換票，廖顯銘開立告訴人鋊鑫公
    司之支票與伊換票，支票不是跟董宏祥拿的，伊拿到鋊鑫公
    司之支票後，有些拿到銀行貼現，按照票面金額票貼，有的
    拿去地下錢莊借錢，有的交給朋友調現，伊所使用而交付廖
    顯銘之支票，因所經營之建築公司虧損，而週轉不靈，於95
    年9月18日開始跳票，至95年10月6日及95年10月11日始被拒
    絕往來，87年的支票是退補，91年是銀行作業疏失，並未有
    退票，附表編號6、13、14及15之支票並未使用出去，仍在
    伊手中，有一張退票已經處理完畢，伊開的13張支票沒有兌
    現，因為當時伊已經週轉不靈，伊於借票之初，並未向廖顯
    銘施詐術，也無不法所有之意圖云云。惟查：
  (一)上開事實業據告訴人鋊鑫公司負責人董宏祥迭次指訴甚詳，
    並有如附表所示之支票影本15張、退票理由單影本4張、臺
    灣新光商業銀行（下稱新光銀行）公益分行96年4月17日新
    光銀公益字第960074號函、新光銀行松竹分行96年4月20日
    （96）新光銀松竹字第96019號函檢附之支票退票明細查詢
    、寶華商業銀行（下稱寶華銀行）中港分行96年4月23日（
    96）寶港字第151號函在卷足憑。
  (二)證人廖顯銘於偵查中證稱：「鋊鑫公司我有暗股，李冠億之
    前有拿客票或公司或他兒子的票來跟我借錢，我都有匯款給
    他。我有交付過鋊鑫的支票給他，94年間李冠億跟我說因為
    押標金問題，需要押票，另外他還需要週轉資金票貼得的支
    票，還有開信用狀，要求我開票給他，他約定他開前三天的
    票給我，我開後三天的票給他，我都開鋊鑫的支票，約換過
    1、20次票。他一共跳15張票，他94年的都有兌現，是95年
    的才跳票，之前有兌現的票約1、20張，金額好幾百萬元。
    」等語（見95年度偵字第24060號偵查卷第32、33頁）。證
    人廖顯銘於偵查中證稱：「94年度甲○○向我們借票，我們
    拿他的票抵押且有拿到銀行作票貼流通。94年之前甲○○曾
    向我個人借錢，有開他自己的票來借。借票都是跟我處理，
    董宏祥都知道，94年第一次甲○○有電話告訴董宏祥，因為
    公司負責人是董宏祥，要開鋊鑫的票需經他同意。因為他們
    彼此也有認識，甲○○打電話時我有在場。當時對話內容是
    甲○○說要做工程押標金不夠，需我們的票到銀行做票貼，
    請我開票給甲○○。開票前甲○○跟我講，我也有在場。這
    15張票是分別開的，前後大概1年，都在公司開給甲○○。
    甲○○每次都是拿他個人、他兒子及他公司的票來給我。我
    們對開的支票金額都一樣，我們開給甲○○的票，在10月3
    日的150萬元2張有兌現，其他的都沒有兌現。」等語（見96
    年度偵續字第189號偵查卷第27、28頁）。證人廖顯銘於偵
    查中證稱：「鋊鑫公司跟宏全公司的公司間借貸94年開始，
    本件15張票是以公司名義借給宏全公司。這不是宏全公司第
    一次向鋊鑫公司借票，之前借過好幾次都有還，都是用他的
    支票做擔保。他的票到期我們都有向銀行提示並兌現。甲○
    ○之前開他兒子及他公司、他本人的票來借。因為之前都沒
    有跳票過，只有這15張跳票。鋊鑫方面甲○○開票來押，他
    們開前2、3天的票，我們提示後再把錢領出，存到鋊鑫帳戶
    讓票可以兌現。（問：為何這15張還讓甲○○領得其中2張
    ？）因為鋊鑫公司信用不錯，前2張不想讓它跳票，我們自
    己籌錢讓票過，想說再找甲○○，但找不到他。95年9月30
    日是第一張票，所以甲○○應是3個月前向我們借，當時我
    們對甲○○資金情形不清楚，但大家都是好朋友，且我私人
    也有曾陸續借貸上千萬元給甲○○，他都有還，甲○○之前
    向公司借票也都有過，那時我覺得他信用還不錯。對甲○○
    資力不清楚，只知道他是作壓送機，他的公司有4、5台機器
    在做，包括西德製機器，1台西德製機器要幾百萬元到上千
    萬元不等，所以他公司應該做的還不錯。他是小包商，向人
    轉包工程來做。甲○○2、3個月會來借一次票，有時也會1
    個月。我們都是一次借他好幾張。每次甲○○拿來的發票人
    都是他、他公司及他兒子，他第一次拿票來借時我們有向銀
    行查過他的信用，銀行回覆普通級數，但那時沒有退票。甲
    ○○向我們換票第一次說是押標金及週轉金，其他沒有再講
    借票原因。」等語（見96年度偵續字第189號偵查卷第50至5
    2頁）。證人廖顯銘於原審審理中證稱：「大約94年間，開
    始跟被告有資金往來，他向我借錢也是在這個時候。被告拿
    票來向我借貸，一年中最少幾百萬元，至於有無上千萬元要
    查證。大約94年或95年左右被告開始向我借鋊鑫公司的票，
    被告為了工程的押標金需要，所以要用票來支付，所以向鋊
    鑫公司借票。最先講的時候是說工程押標金的需要，後來就
    繼續借。其認為係同一原因，如果知悉被告係拿去向地下錢
    莊借錢就不可能借票給被告，我沒有向被告借過票，被告向
    我借錢，有押票。被告向我借錢有利息，大約0.06%到0.08%
    ，這是民間利，這是日利率。‥‥我本人私底下是鋊鑫公司
    股東。名義上沒有，是實質上的股東。鋊鑫公司借票給被告
    的時候，都是由我簽發。‥‥系爭的這15張開票時，被告沒
    有打電話告訴董宏祥要借票。第一次開鋊鑫公司的票，我就
    有跟董先生講好了，說李先生要開票可不可以，他（指董宏
    祥）有同意。」等語（見原審卷第39至44頁）。
  (三)證人李佳勳於偵查中證稱：「我是宏全公司負責人，實際負
    責人是我父親（指李淞奕），我完全沒有參與公司業務，公
    司大小章由我父親保管。支票不是我開立，支票是誰開的我
    不清楚。我不認識董宏祥。」等語（見95年度偵字第24060
    號偵查卷第24頁）。證人李佳儒於偵查中證稱：「有擔任宏
    全公司股東，現在沒有在公司擔任職務，從89年退伍後隔年
    有在家中工作，應該是從90年做到95年2月農曆過年之前。
    各人沒有使用支票，沒有申請支票。支票不是我開的，是誰
    開的我不清楚，當時我沒有參與支票開立，上面的筆跡好像
    是郭美麗開的。支票上的印章我有看過，大小章是由郭美麗
    保管，她是公司會計。我有看過董宏祥，他是什麼職位我不
    知道。當初郭美麗跟我一起去開戶，這帳戶是公司在用。」
    等語（見95年度偵字第20460號偵查卷第24、25頁）。
  (四)由以上各證人之證言可知，被告於95年間向其廖顯銘借用裕
    鑫公司所有之支票，並相對簽發如附表所示李冠億、宏全公
    司李佳儒、李佳儒、宏全公司李佳勳名義之支票予廖顯銘等
    情。而供被告使用之被告甲存帳戶票據，於87年3月30日起
    有退票紀錄，於95年10月11日，列為拒絕往來戶，退票張數
    共59張，金額為3169萬2740元，有新光銀行新光銀公益字第
    960074號函在卷足憑（見96年度偵續字第189號偵查卷第14
    頁）；另宏全公司名義之甲存帳戶票據，於91年8月22日有
    二張票據存款不足，退票金額共有938萬7320元，於95年10
    月6日列為拒絕往來戶，有新光銀行松竹分行（96）新光銀
    松竹字第96019號函附卷可稽（見96年度偵續字第189號偵查
    卷第16頁）；李佳儒名義之甲存帳戶票據，於95年10月11日
    起，開始退票二張，尚未列為拒絕往來戶，退票金額為140
    萬9750元，有寶華商業銀行中港分行（96）寶港字第151號
    函附卷足憑（見96年度偵續字第189號偵查卷第18頁）。除
    其中宏全公司於91年8月22日到期之支票二張，係因電腦故
    障，業經重提付訖，而經台中市票據交換所同意撤銷存款不
    足退票紀錄，有台中市票據交換所函在卷外（見原審卷第22
    頁）。依據臺灣新光商業銀行松竹分行函覆所示，宏全公司
    自95年9月20日起，即有存款不足之情形。而被告雖辯稱伊
    係跟聯大東鋼鐵股份有限公司（以下稱聯大東公司）廖顯銘
    換票云云，並請求向新竹國際商業銀行台中分行（現已改為
    渣打國際商業銀行文心分行）調取鋊鑫公司甲存帳戶之往來
    明細表、向新光銀行松竹分行、公益分行調取被告在本案之
    前所開立已兌現之支票為證。經本院函調結果，雖被告在本
    案之前所開立之支票，已經兌現，且支票背面有「元大東實
    業股份有限公司廖顯銘」、「大業齒輪股份有限公司」被背
    書之情事，然均無鋊鑫公司之背書，甚且其中部分支票，指
    明受款人係「元大東實業股份有限公司」，參以證人廖顯銘
    亦證稱：被告有向其借款等情，可見被告所請求函查之支票
    ，均係被告與廖顯銘之金錢往來，難認係與告訴人公司之往
    來，而與告訴人公司無關，自難採為有利於被告之證明。證
    人廖顯銘所稱：94年間李冠億跟我說因為押標金問題，需要
    押票，我都開鋊鑫的支票，約換過1、20次票，他94年的都
    有兌現，是95年的才跳票，我們拿他的票抵押且有拿到銀行
    作票貼流通，這不是宏全公司第一次向鋊鑫公司借票，之前
    借過好幾次都有還，都是用他的支票做擔保。他的票到期我
    們都有向銀行提示並兌現。第一次開鋊鑫公司的票，我就有
    跟董先生講好了，說李先生要開票可不可以，董宏祥有同意
    等情，因證人廖顯銘與被告間尚有許多債務，糾葛不清，或
    係因廖顯銘為規避自己之法律責任，於作證時，其所述部分
    情節，顯係迴護被告而為，自難採為有利於被告之論據。而
    被告復自承其並未承接政府工程，於借票時已經週轉不靈，
    於取得告訴人公司支票後，除部分拿到銀行貼現外，將其中
    部分拿去向地下錢莊借款，可見被告於95年6月間，向告訴
    人借票之時，已經限於無資力之程度，明知其本身已無清償
    能力，猶向告訴人借用支票，無論借用之支票張數、金額均
    甚龐大，足認被告確有為自己不法所有之意圖，至為明顯。
    而檢察官請求傳訊證人廖顯銘到庭作證；另選任辯護人請求
    命告訴人提出起訴書附表所列支票正面、反面及退票理由單
    影本，以證明提示人為何人等情，本院認本件事實已經明確
    ，無法影響本院認定之結果，均無再行調查之必要，附此敘
    明。
  (五)綜上所述，被告所辯，顯係事後卸責之詞，不足採信，本件
    事證明確，被告犯行堪以認定。
二、按刑法於民國94年2月2日經總統令修正公布，於95年7月1日
    施行，修正後刑法第2條第1項規定：「行為後法律有變更者
    ，適用行為時之法律。但行為後之法律有利於行為人者，適
    用最有利於行為人之法律。」修正後刑法刪除第56條連續犯
    之規定，如依數罪併罰之結果，對行為人未必有利，應以修
    正前刑法第56條連續犯之規定有利於行為人。又刑法關於罰
    金、易科罰金之規定，經依提高標準及換算新台幣比較結果
    ，應以修正前刑法之規定有利於行為人。被告行為後，法律
    有變更，依修正後刑法第2條第1項前段規定，應適用有利於
    行為人之修正前刑法之規定處斷。
三、核被告所為，係犯刑法第339條第1項之詐欺取財罪。被告多
    次犯行，時間緊接，犯罪手法及構成要件均相同，顯係基於
    概括犯意反覆為之，應依修正前刑法第56條連續犯之規定論
    以一罪，並加重其刑。經查中華民國九十六年罪犯減刑條例
    ，於民國96年7月4日經總統令公布，於96年7月16日施行，
    被告犯罪之時間，係在96年4月24日以前，且所犯之罪符合
    該條例所規定得予減刑之情形，應依該條例諭知其宣告刑及
    減得之刑。原審未予詳查，遽為被告無罪之諭知，尚有未合
    ，檢察官上訴指摘原判決不當，為有理由，應予撤銷改判。
    爰審酌被告犯罪之動機、目的、手段，及其品性、生活狀況
    、智識程度、犯罪所生之損害，及犯罪後態度等一情狀，量
    處如主文第二項所示之刑及減得之刑，並依修正前刑法第41
    條第1項前段諭知易科罰金之折算標準。
據上論結，應依刑事訴訟法第369條第1項前段、第364條、第299
條第1項前段，修正後刑法第2條第1項前段、刑法第339條第1項
、修正前刑法第56條、第41條第1項前段，罰金罰鍰提高標準條
例第1條前段、修正前第2條，中華民國九十六年罪犯減刑條例第
2條第1項第3款、第7條、第9條，判決如主文。
本案經檢察官乙○○到庭執行職務。
中    華    民    國    97    年    9     月    16    日
            刑事刑十一庭  審判長法  官  陳  朱  貴
                                法  官  何  志  通
                                法  官  郭  同  奇
上列正本證明與原本無異。
不得上訴。
                                書記官  康  孝  慈
中    華    民    國    97    年    9     月    16    日
附表（金額：新台幣元）
┌──┬────┬────┬────┬───────┬────────┬────┐
│編號│ 發票日 │ 票  號 │ 金  額 │  發  票  人  │ 付    款    人 │備考    │
├──┼────┼────┼────┼───────┼────────┼────┤
│ 1  │95.9.30 │0000000 │739,830 │李冠億        │新光銀行公益分行│        │
├──┼────┼────┼────┼───────┼────────┼────┤
│ 2  │95.9.30 │0000000 │715,300 │宏全公司李佳儒│新光銀行松竹分行│        │
├──┼────┼────┼────┼───────┼────────┼────┤
│ 3  │95.10.8 │0000000 │718,930 │宏全公司李佳儒│新光銀行松竹分行│        │
├──┼────┼────┼────┼───────┼────────┼────┤
│ 4  │95.10.8 │0000000 │763,790 │宏全公司李佳儒│新光銀行松竹分行│        │
├──┼────┼────┼────┼───────┼────────┼────┤
│ 5  │95.10.10│0000000 │783,910 │李佳儒        │寶華銀行中港分行│        │
├──┼────┼────┼────┼───────┼────────┼────┤
│ 6  │95.11.10│0000000 │749,133 │李冠億        │新光銀行公益分行│        │
├──┼────┼────┼────┼───────┼────────┼────┤
│ 7  │95.11.20│0000000 │765,910 │李冠億        │新光銀行公益分行│        │
├──┼────┼────┼────┼───────┼────────┼────┤
│ 8  │95.11.20│0000000 │771,150 │宏全公司李佳勳│新光銀行松竹分行│        │
├──┼────┼────┼────┼───────┼────────┼────┤
│ 9  │95.11.20│0000000 │783,360 │宏全公司李佳勳│新光銀行松竹分行│        │
├──┼────┼────┼────┼───────┼────────┼────┤
│10  │95.12.8 │0000000 │841,450 │宏全公司李佳勳│新光銀行松竹分行│        │
├──┼────┼────┼────┼───────┼────────┼────┤
│11  │95.12.10│0000000 │745,120 │宏全公司李佳勳│新光銀行松竹分行│        │
├──┼────┼────┼────┼───────┼────────┼────┤
│12  │95.12.20│0000000 │794,140 │李冠億        │新光銀行公益分行│        │
├──┼────┼────┼────┼───────┼────────┼────┤
│13  │95.12.20│0000000 │789,810 │李冠億        │新光銀行公益分行│        │
├──┼────┼────┼────┼───────┼────────┼────┤
│14  │95.12.20│0000000 │776,838 │宏全公司李佳勳│新光銀行松竹分行│        │
├──┼────┼────┼────┼───────┼────────┼────┤
│15  │95.12.20│0000000 │791,910 │李冠億        │新光銀行公益分行│        │
└──┴────┴────┴────┴───────┴────────┴────┘
附錄論罪科刑法條
刑法第339條第1項
意圖為自己或第三人不法之所有，以詐術使人將本人或第三人之
物交付者，處5年以下有期徒刑、拘役或科或併科1千元以下罰金
。


司法院資訊處製作；財團法人民間司法改革基金會備份。
